【裁判字號】    89,上易,4258
【裁判日期】    890804
【裁判案由】    偽造文書
【裁判全文】
臺灣高等法院刑事判決                          八十九年度上易字第四二五八號
    上訴人即
    自  訴  人  乙○○
    被      告  丁○○
                甲○○
                戊○○
                丙○○
    共      同
    選任辯護人  藺超群
右上訴人，因自訴被告等偽造文書案件，不服臺灣板橋地方法院八十八年度自字第三
０三號，中華民國八十九年八月四日第一審判決，提起上訴，本院判決如左：
    主  文
上訴駁回。
    理  由
一、自訴意旨略以：緣被告丁○○係臺北縣立中山國民中學（以下簡稱中山國中）之
    校長（於民國八十六學年度第一學期接任），被告甲○○係該校之教務主任，被
    告戊○○係該校之人事主任，被告丙○○係該校之前校長，自訴人乙○○為該校
    之生物、理化老師。被告丙○○代表中山國中於八十六年六月間將自訴人列入該
    校之預定超額老師（計二十九位），於同年六月二十九日除自訴人外全數分派出
    去，同年七月二日該校有五位老師經核准退休，此時，自訴人已非超額老師，在
    自訴人留任之餘尚有缺額老師一位，但被告丙○○仍於同年七月二十九日強列自
    訴人為超額老師，並強制分發至臺北縣立林口國民中學，復遲至同年八月八日始
    將上開事由通知自訴人，嚴重侵害自訴人之權益。該校於八十八年八月一日以後
    有理化老師林玉慈辭職及八十六年九月間該校又聘地理代課老師王淑陵，而均未
    派擁有生物及理化二科證照之自訴人接任理化或地理老師，卻由該校之前後任校
    長即被告丙○○及丁○○明知自訴人並非超額老師，竟於八十六年七月至九月間
    代表中山國中函臺北縣政府教育局之公文書內載明自訴人為超額老師，而被告甲○○及戊○○係直接掌理上開公文書之人，竟共同偽造。被告丙○○另因違法透
    過仲介業者任用代課教師，經自訴人檢舉其圖利仲介，竟以無事實證據足資證明
    「收賄仲介」結案。被告丙○○竟於八十五年間，代表中山國中函臺北縣政府之
    公文書內記載「乙○○散布不實消息」，想藉此處分自訴人，致自訴人考績被列
    為乙等，至今無從申訴，因認被告丁○○、甲○○、戊○○、丙○○報給臺北縣
    政府之文書係屬偽造，均涉有刑法偽造文書罪嫌云云。
二、本件上訴人即自訴人乙○○曾告發被告丁○○瀆職略以：「被告丁○○為臺北縣
    板橋市中山國中校長，八十六年間，中山國中以告發人乙○○為超額老師，調動
    告發人至林口國中任職，告發人不同意，而被告竟違法報請臺北縣教育局將告發
    人資遣，而依教師法第十五條規定，原學校有職位時，即不得將告發人資遣，迄
    今告發人既不能被資遣亦無法在原中山國中任職」；自訴人前另告發被告丙○○
    、甲○○、戊○○瀆職略以：「被告丙○○係該校之前校長、被告甲○○係該校
    之教務主任，被告戊○○係該校之人事主任，八十六年間，被告三人共同以告發
    乙○○為超額老師，調動告發人至林口國中任職，告發人不同意，而被告竟違法
    報請臺北縣教育局將告發人資遣，八十四年八月被告三人利用仲介業違法進用代
    課老師，且於八十五年將告發人考績列為乙等」，二案均經檢察官處分不起訴，
    有臺灣板橋地方法院檢察署檢察官八十七年度偵字第九八八、一五００一號不起
    訴處分書在卷可稽。上開二案檢察官係針對被告有無瀆職罪嫌而為偵查，並未就
    被告是否偽造文書一節而為偵查，此由自訴人在該二案僅立於告發人之地位甚明
    。該二案與本件自訴人自訴被告丁○○、丙○○、甲○○、戊○○偽造文書一案
    ，經核並非同一案件（本案雖有敘及瀆職之情節，惟自訴人係就被告等涉嫌偽造
    文書部分提起自訴），被告等之辯護人以本件與前開經不起訴處分之二案件係係
    同一案件。為被告等辯護稱本案應為不受理之判決等詞，自非可採。
三、按犯罪事實，應依證據認定之，無證據不得推定其犯罪事實；不能證明被告犯罪
    者，應諭知無罪之判決，此一規定，於自訴程序亦準用之，刑事訴訟法第一百五
    十四條、第三百四十三條、第三百零一條第一項分別定有明文。次按事實之認定
    ，應憑證據，如未能發現相當證據，或證據不足以證明，自不能以推測或擬制之
    方法為裁判基礎；認定犯罪事實所憑之證據，雖不以直接證據為限，間接證據亦
    包括在內，然無論直接或間接證據，其為訴訟上之證明，須於通常一般之人均不
    致於有所懷疑，而得確信其為真實之程度者，始得據之為有罪之認定，倘其證明
    尚未達到此一程度，而有合理之懷疑存在時，即無從為有罪之認定；告訴人之告
    訴（自訴人之自訴亦同），係以使被告受刑事訴追為目的，是其陳述是否與事實
    相符，仍應調查其他證據以資審認，最高法院四十年臺上字第八六號、七十六年
    臺上字第四九八六號及五十二年臺上字第一三００號判例分別著有明文。
四、自訴人認被告丁○○、甲○○、戊○○、丙○○涉有偽造文書罪嫌，無非係以被
    告丁○○、甲○○、戊○○、丙○○於任職中山國中期間，被告丙○○、丁○○
    均明知自訴人並非超額老師，竟於八十六年七月至九月間代表中山國中函臺北縣
    政府教育局之公文書內載明自訴人為超額老師，而被告甲○○及戊○○係直接掌
    理上開公文書之人；被告丙○○竟於八十五年間，其代表中山國中函臺北縣政府
    之公文書內載明「乙○○散布不實消息」，致自訴人考績列為乙等，並提出臺灣
    高等法院檢察署八十八年三月十一日檢英紀呂字第四六二一號函及八十八年度議
    字第一七０八號處分書、乙○○於八十八年七月二十一日致丁○○之海山郵局第
    一八二號存證信函、臺北縣政府八十五年三月五日八五北府教一字第七六五八七
    號函、乙○○於八十八年七月一日致檢察官之狀紙、彰化縣國民中學各科教師及
    導師每週任課時數表、臺北縣政府八十七年四月十四日八七北府教一字第０九八
    ０二一號函、八十五年二月十四日之聯合報剪報、臺北縣政府八十八年十月十一
    日八八北府人三字第三八四九八一號函、中山國中八十六年十月四日第一屆教評
    會會議紀錄、臺北縣政府八十六年十月八日八六北縣中中人字第二四四０號函、
    臺北縣政府八十六年十二月二日八六北府教一字第四五四五三九號函、八十六年
    十二月八日八六北縣中中人字第三０六０號函、八十八年十月二十七日（八八）
    北縣中中人字第二九四六號函、臺北縣政府八十六年七月二日八六北府人三字第
    二三三七六六號函、臺北縣八十六學年度國民中學超額教師輔導遷調及介聘作業
    要點、臺北縣八十六學年度國民中學超額教師遷調介聘輔導小組八十六年七月二
    十六日、二十九日通知、中山國中教師座位表、中山國中八十六學年度第一學期
    第一階段考試教師監考表、中山國中八十六年六月五日公告等影本各一份為其自
    訴之論據。
五、訊據被告丁○○、甲○○、戊○○、丙○○堅決否認有偽造文書之犯行，被告丁○○辯稱：我於八十六年八月二十九日才到任，依教師評審委員會（簡稱教評會
    ）、校務會議決議，才全數通過由教育局准予自訴人資遣；被告甲○○辯稱：國
    中是分科計算，她是生物科教師，排在第五位，理化教師只有一位。因第二年減
    班，自訴人才分發到林口國中，且八十六年生物科無退休老師；被告戊○○辯稱
    ：教評會是八十六年自老師中選出，決定教師之聘用，我只負責人事之發文；被
    告丙○○辯稱：自訴人是生物科（教師），不能補理化科缺額，係依臺北縣政府
    規定辦理等語。
六、經查自訴人自訴被告等偽造文書，惟對於被告等之偽造文書尚欠具體指明，原審
    法院乃函請臺北縣政府將八十六年七月間及同年九月間，與中山國中往來公文中
    其內容載有「臺北縣中山國中教師乙○○為超額教師」之資料檢送供參辦。據臺
    北縣政府八十九年六月一日八九北府教學字第二００七五六號函檢送，計有中山
    國中八十六年十月二十九日八六北縣中中人字第二六八五號函臺北縣教師申訴評
    議委員會、臺北縣政府八十六年九月二十四日八六北府教一字第三六０七一０號
    函復中山國中、中山國中八十六年十月八日八六北縣中中人字第二四四０號函臺
    北縣政府等文件影本（見原審卷第四十九至五十四頁）。上開文件係關於自訴人
    係自訴人係超額教師之相關函件。查自訴人原係中山國中之生物科老師，中山國
    中因位於板橋新站特區，必須遷校並縮減班級數，而由中山國中依臺北縣政府八
    十六年六月二日八六北府教一字第一九八五三三號函所附之臺北縣八十六學年度
    國民中學超額教師輔導遷調及介聘作業要點（內容含超額教師之產生、人數之計
    算及超額教師之認定），經由校務會議於八十六年六月二日決議通過中山國中超
    額教師產生順序及介聘原則，而依上開超額教師產生順序及介聘原則壹、「超額
    教師之產生以分科分別計算，科目之認定以初受聘至本校之科目為原則，若現任
    教科目無超額時，仍以現任教科目為準」，經由該校教評會依上開超額教師產生
    順序及介聘原則審議確定超額教師名冊（自訴人為生物科之超額教師）並由中山
    國中於八十六年六月五日公告上開名冊，復將上開名冊送福營國中由臺北縣八十
    六學年度超額教師遷調介聘輔導小組依輔導介聘流程辦理介聘作業，又中山國中
    之代理教師十一位中，僅其中一位係理化科代理教師（代理中山國中借調教育廳
    服務之林合彥教師之職），因八十六學年度第二學期中山國中仍有超額教師待處
    理，而經該校教評會於八十六年七月二日決議「以後遇缺不補」，嗣因自訴人於
    超額教師輔導介聘第一、二次分發作業時，均未填寫志願亦未到場，致無法分發
    ，經該小組於八十六年七月二十九日辦理第三次分發作業時，仍未填寫志願亦未
    到場，而由該小組依照各校生物科現有缺額，強制分發自訴人至林口國中，惟自
    訴人仍未赴林口國中報到，經中山國中教評會於八十六年九月一日決議「請行政
    單位依法報府辦理資遣」，經中山國中於翌日函報臺北縣政府依法資遣，而由臺
    北縣政府於八十六年十二月二日函復中山國中「同意備查」之事實，有臺北縣政
    府八十六年六月二日八六北府教一字第一九八五三三號函（附臺北縣八十六學年
    度國民中學超額教師輔導遷調及介聘作業要點）、中山國中超額教師產生順序及
    介聘原則、中山國中八十六年六月五日之公告及中山國中八十六學年度超額教師
    名冊、中山國中八十六學年度志願超額教師登記表、中山國中教評會八十六年七
    月二日之會議紀錄、臺北縣八十六學年度超額教師遷調介聘輔導小組八十六年七
    月二十九日通知、中山國中教評會八十六年九月一日之會議紀錄、中山國中八十
    六年九月二日八六北縣中中人字第二０三三號函、中山國中教評會八十六年十月
    四日之會議紀錄、中山國中八十六年十月八日八六北縣中中人字第二四四０號函
    、臺北縣政府八十六年十二月二日八六北府教一字第四五四五三九號函影本各一
    份附卷可稽。由此可知，被告丙○○、丁○○於八十六年七月、同年九月間代表
    中山國中函臺北縣政府教育局之上開公文書內載明自訴人為超額老師，核屬有據
    ，尚非「明知為不實之事項」，而登載於職務上所掌之公文書。而被告甲○○、
    戊○○既分別為中山國中之教務主任、人事主任，據自訴人及被告甲○○、戊○○供明，被告甲○○、戊○○本於教務主任、人事主任之職權所為之文書作業，
    亦難認有「明知為不實之事項」，而登載於職務上所掌之公文書之情事。再者關
    於自訴人未經查證即檢舉學校（指中山國中）仲介代課教師（此部分經臺灣板橋
    地方法院檢察署檢察官八十七年度偵字第一五００一號處分不起訴），並散布不
    實消息，困擾校方並損及被檢舉人（即校長丙○○）之聲譽，其言行顯然失當，
    經臺北縣政府於八十五年三月五日以八五北府教一字第七六五八七號函中山國中
    ，請即列入年度考績並請其就檢舉事項自負法律責任等情，有臺北縣政府八十五
    年三月五日八五北府教一字第七六五八七號函一紙影本在卷足憑（見原審卷第十
    二頁）。自訴人於原審亦坦承因被告丙○○違法透過仲介業者任用代課教師，而
    檢舉其圖利仲介，經教育局以散布不實消息處分（見原審卷第二十二頁）。臺北
    縣政府函中既以「乙○○散布不實消息」，則被告丙○○顯無「明知為不實之事
    項」，而登載於職務上所掌之公文書之行為。自訴人所提出之各項證據均不足以
    認定被告丁○○、甲○○、戊○○、丙○○犯偽造文書罪。此外，復查無其他積
    極證據足以證明被告丁○○、甲○○、戊○○、丙○○有何偽造文書犯行，不能
    證明被告其等犯罪。
七、原審據上理由，以不能證明被告等犯罪，為其等無罪之判決，經核於法並無不合
    。自訴人上訴意旨仍執被告等犯有偽造文書罪嫌之前詞，指摘原判決不當，為無
    理由，應予駁回。
據上論斷，應依刑事訴訟法第第三百六十八條，判決如主文。
中      華      民      國    九十      年      一      月      九      日
                              臺灣高等法院刑事第三庭
                                  審判長法  官  張  連  財
                                        法  官  張  傳  栗
                                        法  官  李  英  勇
右正本證明與原本無異。
不得上訴。
                                        書記官  倪  淑  芳
中      華      民      國    九十      年      一      月      十      日


司法院資訊處製作；財團法人民間司法改革基金會備份。
